【裁判字號】    95,再易,70
【裁判日期】    951013
【裁判案由】    清償借款
【裁判全文】
臺灣高等法院臺中分院民事判決          95年度再易字第70號
再審原告  乙○○
再審被告  甲○○
          陳澤燊
上列當事人間因清償借款事件，再審原告對於中華民國95年6月6
日本院95年度上易字第158號確定判決提起再審，本院判決如下
：
    主  文
再審之訴駁回。
再審訴訟費用由再審原告負擔。
    事  實  及  理  由
一、再審原告主張：再審原告與再審被告甲○○原無債權債務關
    係，係因再審被告之配偶陳澤燊 (即第一審之被告)欠再審
    原告借款本金130萬元，再審被告因處理陳澤燊與再審原告
    上開債務，為換回陳澤燊前所交付予再審原告收執由陳澤燊
    母親陳劉富英簽立150萬元之東勢鎮農會存款帳戶之取款條
    ，是再審被告於83年10月8、9日與陳澤燊偕同至再審原告住
    所，由再審被告簽發交付其於華南銀行東勢分行存款帳戶之
    取款憑條，其上並填妥提款日期為83年10月12日及金額150
    萬元並已蓋用存戶印鑑，連同再審被告之存摺併交予再審原
    告，此事實皆為兩造所不爭執。惟本件系爭提款條記載金額
    為150萬元整數並無其餘尾數，可知係屬尚未加計利息之借
    貸金額，則依其等過去習慣，此取款條應屬擔保債務之性質
    ，惟原審竟未詳查此交易習慣，遽駁回再審原告之請求。現
    再審原告發現有原審未予斟酌之證物，即再審被告於華南商
    業銀行東勢分行、帳號：000-00-0000000、83年10月8日之
    帳戶明細影本乙份，此乃為再審被告執此帳戶以取信再審原
    告，向再審原告表示其存摺中尚有股票而確有能力償還150
    萬元之借款，否則就常情而言一般人豈任意由無資力之第三
    者出具存款條，即可藉以取回原由陳澤燊母親陳劉英富所簽
    立150萬元之東勢鎮農會存款帳戶之取款憑條？另者，再審
    被告於83年10月8、9日向再審原告為共同擔保債務之意思表
    示，當時亦有證人余麗玉在場目睹，是再審原告亦一併聲請
    傳喚該證人，藉以證明待證事實為再審被告有為債務承擔之
    意思表示，並親自簽提款日期83年10月12日、金額及蓋用印
    鑑之華南銀行取款條交付再審原告之事實。故而，再審原告
    依民事訴訟法第496條第1項第13款、第497條規定，發現原
    審漏未斟酌重要證物，如經斟酌可受較有利益裁判之再審事
    由提起再審之訴，為此並聲明：(一)本院95年度上易字第158
    號確定判決關於再審被告甲○○部分判決應予廢棄。(二)上廢
    棄部分，再審被告應給付再審原告新台幣150萬元及自民國
    83年10月13日起至清償日止，按週年利率百分之5計算其利
    息。(三)再審及第二審訴訟費用由再審被告負擔。
二、再審被告則以：再審原告聲請傳喚證人余麗玉，為再審原告
    之配偶，而其於第一審審理中業經法院傳喚到庭作證，第一
    審法院並未予採納，是再審原告聲請傳喚證人顯非再審事由
    所謂之重要證物，且倘再審原告認該證人之證言如經斟酌，
    足以影響判決結果者，何以未在第二審法院審理時，由其委
    任之律師再次聲請傳喚、釐清真相，反而另提再審之訴，顯
    違背法令，應不可採等語以為抗辯。答辯聲明：(一)再審之訴
    駁回。(二)再審程序費用由再審原告負擔。
三、查再審原告提出再審被告甲○○於華南商業銀行東勢分行、
    帳戶：000-00-0000000、民國83年10月8日之帳戶明細，核
    有民事訴訟法第496條第1項第13款、第497條之再審事由，
    經按：
  (一)民事訴訟法第496條第1項第13款再審事由，以當事人發現未
    經斟酌之證物或得使用該證物者，但以如經斟酌可受較有利
    益之裁判者為限。是所謂當事人發見未經斟酌之證物，係指
    前訴訟程序事實審之言詞辯論終結前已存在之證物，因當事
    人不知有此，致未經斟酌，現始知之者而言。若在前訴訟程
    序事實審言詞辯論終結前，尚未存在之證物，本無所謂發見
    ，自不得以之為再審理由（最高法院二十九年度上字第一０
    ０五號判例參照）。查再審原告於本院提出再審被告華南商
    業銀行東勢分行，帳戶：000-00-0000000、民國83年10月8
    日之帳戶明細證物，業經前第一審訴訟程序提出，有原審附
    卷可稽 (參見原審卷第45頁)，是該證物顯非為再審原告於
    事實審言詞辯論終結前不知有此，尚未提出而未即受有原審
    斟酌者而言，核與上揭再審事由未合，再審原告之主張非可
    採納。
  (二)另按第466條不得上訴於第三審法院之事件，除前條規定外
    ，其經第二審確定之判決，如就足以影響於判決之重要證物
    漏未斟酌者，亦得提起再審之訴，民事訴訟法第497條定有
    明文。而關於所謂「重要證物漏未斟酌」，係專指物證而言
    ，不包含人證在內。而此物證為當事人於前訴訟程序業已提
    出，第二審確定判決漏未於判決理由中斟酌者而言，簡言之
    ，需該項證物若經斟酌足以動搖原確定判決基礎、足以影響
    原確定判決之結果及事實之認定而言，故若縱經斟酌亦不足
    以影響原判決之內容，或原判決曾於理由中說明其為不必要
    證據者，均與本條規定之要件不符。經本院查原確定判決之
    判決理由為：上訴人固提出被上訴人甲○○所簽立83年10
    月12日、金額150萬元之華南商業銀行東勢分行00000000000
    0號存款帳戶之取款憑條為證。惟上訴人於臺灣臺中地方法
    院檢察署檢察官偵查中陳稱：「陳世湟（即陳澤燊，下同）
    於83年10月前，擔任東勢證券公司的營業員，10月份之前，
    他陸續有跟我借過錢，金額約是幾十萬‧‧‧陳澤燊於83年
    10月初向我借150萬元，並交付陳世湟母親陳劉富英東勢鎮
    農會150萬元之取款條作為擔保。之後10月12日前幾天，陳
    世湟跟我說，他媽媽的提款條要換回去，所以他另開立甲○
    ○華南商業銀行150萬元的取款條給我」（見臺灣臺中地方
    法院檢察署93年度偵字第170 61號偵查卷宗第29頁）「我那
    時在華南商業銀行東勢分行上班，陳世湟是當面跑到東勢分
    行去找我借錢，我錢是在銀行交給他」「（問：以前有借錢
    給陳世湟過嗎？）有，都是開甲○○的帳戶取款條給我」「
    借錢的時候他先開一張甲○○帳戶的取款條給我，要還錢時
    ，會再加上利息重新開一張蓋好印鑑的取款條連同簿子拿給
    我，換回原來那張取款條，讓我去領錢」（見臺灣臺中地方
    法院檢察署94年度偵續字第142號偵查卷第1宗第76、77頁）
    ；復於原審審理時陳述：「歷次借款的人都是陳澤燊，只有
    這次是被告二人來向我換回陳劉富英的取款條」「陳澤燊借
    款後，要還錢時，就會將甲○○的存摺交付給我，並給我加
    計利息之取款條，換回之前借款所交付之取款條，我領到錢
    後再將存摺交還給陳澤燊」等語，核與被上訴人陳稱系爭借
    款係陳澤燊一人向上訴人貸借，被上訴人之存摺及印章均交
    付陳澤燊使用等情相符。是被上訴人既僅於事後簽立其存款
    帳戶之取款憑條，換回陳劉富英之取款憑條，尚難認陳澤燊
    貸借系爭借款之時，上訴人與被上訴人甲○○間有何借貸意
    思表示互相一致，自不得徒憑上訴人持有被上訴人簽立之取
    款憑條，即認上訴人與被上訴人間有系爭借款之消費借貸法
    律關係存在。從而，上訴人主張被上訴人為系爭借款之共同
    借款人，即無可採。又本件上訴人主張陳澤燊及被上訴人
    二人以被上訴人簽立之取款憑條換回陳劉富英簽立之取款憑
    條時，被上訴人當場表示願意與陳澤燊共同負責債務等事實
    ，為被上訴人甲○○所否認，而上訴人未能舉證證明其與被
    上訴人間有由被上訴人承擔陳澤燊系爭借款債務之合致意思
    表示，自難認上訴人之主張為真正，而令被上訴人負系爭借
    款清償之責。況依上訴人前揭陳述，伊與陳澤燊間多次金錢
    消費借貸及還款之往來，及被上訴人之證券交易帳戶、存款
    帳戶均供陳澤燊從事股票買賣之用之情形，可以認定陳澤燊
    是以交付被上訴人之取款憑條、存摺換回陳劉富英簽立之取
    款憑條，作為向上訴人借款之憑證及還款之方法。並非承擔
    陳澤燊向上訴人借款之債務，自難認被上訴人為系爭借款之
    債務人等語。準此，再審原告提出再審被告之帳戶明細，原
    確定判決業於理由項下說明該帳戶僅可用以認定陳澤燊是以
    交付再審被告之取款憑條、存摺換回陳劉富英簽立之取款憑
    條，作為向再審原告借款之憑證及還款之方法，亦足證再審
    被告所陳系爭借款係陳澤燊一人向再審原告貸借等情相符，
    惟尚難認陳澤燊貸借系爭借款之時，再審原告與再審被告間
    有何借貸意思表示互相一致，再審被告有何承擔借款債務之
    意思，而不予採信再審原告之主張，自無漏未斟酌重要證物
    之情事，故而再審原告主張有同法第497條之再審理由，顯
    屬無據。至於再審原告並以陳澤燊為再審被告，惟確定判決
    此部分對再審原告並無不利，自不得提起再審，此部分亦顯
    無再審理由。
四、據上論結，本件再審之訴為顯無理由，爰不經言詞辯論，依
    民事訴訟法第502條第2項、第78條，判決如主文。
中    華    民    國    95    年    10    月    13    日
                      民事第五庭審判長法  官  林陳松
                                      法  官  王重吉
                                      法  官  鄭金龍
以上正本係照原本作成。
不得上訴。
                                      書記官  陳振海
中    華    民    國    95    年    10    月    14    日
                                                      Ｈ


司法院資訊處製作；財團法人民間司法改革基金會備份。
